【裁判字號】    92,訴,1534
【裁判日期】    920826
【裁判案由】    偽造文書等
【裁判全文】
臺灣臺中地方法院刑事判決                        九十二年度訴字第一五三四號
    公  訴  人  臺灣臺中地方法院檢察署檢察官
    被      告  丁○○
右列被告因偽造文書等案件，經檢察官提起公訴（九十一年度偵字第四六一二號），
本院判決如左：
    主  文
丁○○行使偽造私文書，足以生損害於他人，處有期徒刑月，如易科罰金，以佰
元折算壹日。未經扣案之互助會標單上偽造「戊○○」名義之署押壹枚，沒收之。
    事  實
一、丁○○於民國八十九年八月十五日，以自己為會首，召集互助會，並邀集己○○
    、甲○○、乙○○、丙○○（以其夫戊○○名義參加一會）等人參與互助會，約
    定會期自八十九年八月十五日起至九十年十二月十五日止，該互助會連同會首共
    計十七會，每會新臺幣（下同）三萬元，採內標制，每月十五日二十時，在臺中
    縣大肚鄉○○路○段三二０巷三三之三一號會首丁○○之住處開標，開標方式係
    由欲投標之活會會員於投標當日在標單上填寫姓名及投標金額，交予丁○○以競
    標，以標息高者為得標；詎丁○○竟基於以冒標詐財之犯意，意圖為自己不法之
    所有，於九十年六月十五日第十一會，未經會員丙○○之同意或授權，擅自冒用
    戊○○之名義，在標單上偽造「戊○○」名義之署押，填具四千四百元之標金，
    提出行使以參與競標，並如願得標，致使活會會員乙○○、甲○○、己○○等人
    陷於錯誤而分別交付該期會款二萬五千六百元，共計詐得會款十五萬三千六百元
    （計算方式：〈30000元－4400元〉×6會＝153600元），足以生損害於被冒標之
    丙○○及活會會員乙○○、甲○○、己○○等人。
二、案經告訴人丙○○、戊○○告訴臺灣臺中地方法院檢察署檢察官提起公訴。
    理  由
一、訊據被告丁○○矢口否認有何行使偽造文書及詐欺取財之犯行，辯稱：伊並無冒
    標之行為，告訴人戊○○之會仍係活會，第六會實際上係由戴錦霞得標，當初甲○○詢問時，伊的確告知係告訴人戊○○得標，後來發現錯誤趕忙打電話通知甲○○，可是，甲○○已外出不在家，伊乃交代其公司小姐轉達，且伊並無對告訴
    人戊○○、丙○○夫器坦承冒標之情，伊因為公司經營不善，沒有能力支付會錢
    ，後來係應會員之要求，才會開立本票交付會員，作為擔保云云。經查：
    （一）對於被告在九十年六月十五日第十一會以告訴人戊○○名義冒標詐財之情
          ，業據告訴人丙○○、戊○○指述綦詳，復經證人己○○於本院審理中到
          庭證稱：「（問：知道被告有冒標告訴人戊○○之會？）知道，被告以游
          春峰名義冒標，是其他會員告訴我此事，我是最後一會標到，但是被告付
          不出會錢給我，其他會員告訴我被告冒標時，我和丙○○直接去找被告，
          被告當場並未否認冒標一事。」等語，證人乙○○於本院審理中亦到庭證
          稱：「（問：知道被告冒標的事情？）知道，被告有告訴我，他有冒標游
          春峰的會，是冒標哪一會我不清楚，冒標金額我也不清楚。（問：被告是
          否有表是冒標其他人的會？）沒有，我們在核對死會、活會資料時，被告
          有說戊○○是死會，但己○○告訴我戊○○是活會。我確實有和被告核對
          過，當時被告是和他先生一起來的。」等語，核屬相符，且證人甲○○則
          於本院審理中到庭證稱：「我參加被告的會，投標時，我都沒有去，每次
          開完標，我都會打電話去詢問是何人得標，標單上面的內容都是我根據被
          告告訴我的內容所填寫。」等語，並提出互助會單一份在卷足稽，依據證
          人甲○○所提出互助會單之記載，告訴人戊○○係於九十年六月十五日第
          十一會得標，而其後九十年七月十五日第十二會及九十年八月十五日第十
          三會，尚有黃淑芬、己○○得標，被告指稱錯誤告知告訴人戊○○得標之
          訊息，事後即以電話更正，惟證人甲○○對此並不知情，且被告於後續之
          第十二會、第十三會開標後，對於錯誤訊息之告知理當於證人甲○○打電
          話詢問之際，再度確認更正訊息，始為常態，然被告卻未對證人甲○○告
          知，迄於本院審理中始供稱錯誤告知，事後曾以電話更正云云，即係事後
          卸責之詞，要難採信，且被告於本院審理中對於第十一會得標之人，先係
          稱「辰庚龍」，後則改稱「戴錦霞」，被告對於實際得標之人，先後供述
          不一，顯係臨訟杜撰之詞，在無具體事證之情況下，自難予以採信。是以
          ，被告冒標告訴人戊○○之互助會之情，應堪採信。
    （二）按冒用他人名義書寫標單，冒標他人之互助會，苟標單上除書寫被冒標者
          之姓名，及欲標取會款所出利息之金額外，並書有「標單」之意旨，而就
          文義內容之本身，使人一見即知係投標會款之標單，則該標單固係刑法第
          二百十條所稱之私文書；惟如僅在紙上書寫被冒標者之姓名及所出利息之
          金額，就其內容本身並不足以獨立表示一定用意之證明，如非依民間互助
          會之習慣，尚無從認定其上之文字，係用以表示該名義人願出所書金額之
          利息以標取互助會款之證明，則非刑法第二百十條所規定之私文書，而係
          同法第二百二十條以文書論之準私文書，最高法院八十九年度臺上字第七
          一九九號著有判決。被告偽造「戊○○」名義之署押，填具投標金額之標
          單，僅有投標人姓名及投標金額之記載，並無其他文字或符號明確表示為
          標單之情，業如前述，按民間互助會之標單，通常僅填寫一定之金額及姓
          名，如單從該記載內容上之形式上觀之，殊無法瞭解其為何種用意之證明
          ，而必須依據習慣或特約，始足以表示該一定之金額即為標取會款之利息
          ，該姓名即為標取會款之會員，故被告偽造前開標單，應認係偽造刑法第
          二百二十條第一項以文書論之私文書。
    （三）另按民間互助會已得標之死會會員，無論同組何一會員得標及其願出標金
          若干，均須繳納當期全額會款，縱會首施用詐術以他會員名義冒標，並向
          死會會員收取會款，因該等死會會員本負有繳納會款之義務，而非陷於錯
          誤交付會款予會首，自無構成詐欺取財罪之可言，最高法院八十三年臺上
          字第四一五三號著有判決。故被告冒標之詐欺對象，應僅限於活會會員。
          至於被告聲請傳訊證人林聯芳部分，與本案並無相關連性，本院認無傳喚
          之必要，附此敘明。本件事證已臻明確，被告犯行，洵堪認定。
二、被告基於以冒標詐財之犯意，意圖為自己不法之所有，未經會員即告訴人丙○○
    之同意或授權，擅自冒用告訴人丙○○之夫即告訴人戊○○之名義，在標單上偽
    造「戊○○」名義之署押，填具四千四百元之標金，提出行使以參與競標，並如
    願得標，致使活會會員乙○○、甲○○、己○○等人陷於錯誤而分別交付該期會
    款二萬五千六百元，共計詐得會款十五萬三千六百元，足以生損害於被冒標之告
    訴人丙○○及活會會員乙○○、甲○○、己○○等人，核其所為，係犯刑法第二
    百十六條、第二百二十條第一項、第二百十條之行使偽造準私文書罪、第三百三
    十九條第一項之詐欺取財罪。被告偽造署押之行為，係屬偽造準私文書之階段行
    為；而偽造準私文書之低度行為，亦為行使偽造準私文書之高度行為所吸收，均
    不另論處。被告一個冒標行為，同時詐取多位會員之會款，係屬一個冒標行為同
    時觸犯數個詐欺罪，係屬想像競合之裁判上一罪關係，應依刑法第五十五條之規
    定，從一重處斷。而被告所犯前開行使偽造準私文書罪與詐欺取財罪二者間，有
    方法、結果之牽連關係，為牽連犯之裁判上一罪關係，應依刑法第五十五條之規
    定，從一重之行使偽造準私文書罪論處。爰審酌被告因經濟狀況不佳，竟思以冒
    標詐財之方式，獲取財源，迄於本身無力支應互助會款，即以倒會避債之方式，
    造成活會會員之財產損害，被告為圖解己之困，不思顧及會員之權益侵害，其行
    誠屬可議，且被告於犯罪後，猶飾詞狡辯，矢口否認，未見悔意，犯後態度不佳
    等一切情狀，量處如主文所示之刑，並諭知易科罰金之折算標準。
三、互助會標單上偽造「戊○○」名義之署押一枚，雖未經扣案，然並無具體事證足
    以認定業已滅失，不問屬於被告與否，爰依刑法第二百十九條之規定，併予諭知
    沒收。
據上論斷，應依刑事訴訟法第二百九十九條第一項前段，刑法第二百十六條、第二百
二十條第一項、第二百十條、第三百三十九條第一項、第五十五條、第四十一條第一
項前段、第二百十九條，罰金罰鍰提高標準條例第一條前段、第二條，判決如主文。
中      華      民      國      九十二      年    八    月    二十六    日
                                臺灣臺中地方法院刑事第六庭
                                        法  官  巫淑芳
右正本證明與原本無異。
如不服本判決，應於送達後十日內向本院提出上訴狀 （須附繕本） ，上訴於台灣高
法院台中分院。
                                        書記官
中      華      民      國      九十二      年    八    月    二十六    日
附錄論罪科刑法條：
刑法第二百十條：
偽造、變造私文書，足以生損害於公眾或他人者，處五年以下有期徒刑。
刑法第二百十六條：
行使第二百十條至第二百十五條之文書者，依偽造、變造文書或登載不實事項或使登
載不實事項之規定處斷。
刑法第二百二十條：
在紙上或物品上之文字、符號、圖畫、照像，依習慣或特約，足以為表示其用意之證
明者，關於本章及本章以外各罪，以文書論。
錄音、錄影或電磁紀錄，藉機器或電腦之處理所顯示之聲音、影像或符號，足以為表
示其用意之證明者，亦同。
稱電磁紀錄，指以電子、磁性或其他無法以人之知覺直接認識之方式所製成之紀錄，
而供電腦處理之用者。
刑法第三百三十九條第一項：
意圖為自己或第三人不法之所有，以詐術使人將本人或第三人之物交付者，處五年以
下有期徒刑、拘役或科或併科一千元以下罰金。


司法院資訊處製作；財團法人民間司法改革基金會備份。
